【裁判字號】    98,重上,161
【裁判日期】    991221
【裁判案由】    損害賠償
【裁判全文】
臺灣高等法院民事判決                 98年度重上字第161號
上  訴  人  國泰世華商業銀行股份有限公司
法定代理人  汪國華
訴訟代理人  陳彥希律師
            王韋傑律師
被  上訴人  國家安全局
法定代理人  蔡得勝
訴訟代理人  魏君婷律師
上列當事人間請求損害賠償事件，上訴人對中華民國98年2月13
日臺灣士林地方法院96年度重國字第4號第一審判決提起上訴，
經本院於99年12月7日言詞辯論終結，判決如下：
    主      文
上訴駁回。
第二審訴訟費用由上訴人負擔。
    事實及理由
壹、程序方面
    本件被上訴人之法定代理人原為蔡朝明，嗣於本院準備程序
    中變更為蔡得勝，有國家安全局民國98年3月17日（098）捷
    思字第0007287號書函附卷可稽（見本院卷(一)第23頁），並
    以書狀聲明承受訴訟（見本院(一)第18、19頁），核無不合，
    應予准許。
貳、實體方面
一、本件上訴人主張：
  (一)訴外人左新華、羅先偉共同設立鴻康貿易股份有限公司（下
    稱鴻康公司），夥同羅惠英、晉可緯等人，偽造鴻康公司與
    被上訴人間之承攬契約4份，使上訴人陷於錯誤，於93年5月
    13日與鴻康公司簽訂綜合授信約定書，約定授信額度新台幣
    （下同）800萬元，以被上訴人應付鴻康公司之承攬報酬款
    項為擔保提供融資，並於93年5月24日起至同年11月22日止
    ，陸續撥款7筆金額計1,527萬5,000元予鴻康公司，羅先偉
    等人並先後冒用被上訴人名義轉帳清償上開借款。羅先偉等
    人復於93年11月間，以同樣手法，並持經變造且外洩自時任
    被上訴人會計處會計長屈張龍之「宏基一號工程中央監控系
    統案規劃提報資料」（下稱提報資料）取信於上訴人，上訴
    人因而於93年11月24日提高鴻康公司之授信額度為3,000萬
    元，且自93年11月25日起至94年2月18日止，陸續放款5筆金
    額計1,530萬元，羅先偉等人並繼續冒用被上訴人名義轉帳
    清償借款。又上訴人曾於93年12月29日以93國世業字第0935
    號函（下稱系爭函件）通知被上訴人，將鴻康公司之工程合
    約報酬款項匯入指定帳戶，副本並知會鴻康公司，系爭函件
    經被上訴人總收發處於94年1月4日收受後，轉交予時任被上
    訴人會計處之副會計長徐銘鼎，豈料徐銘鼎竟將系爭函件私
    下交由羅先偉等人，使羅先偉等人得以再冒用被上訴人名義
    ，寄發94年3月4日華總管字第094000085號回函，表示同意
    照來函辦理，上訴人因認系爭函件業經被上訴人收受，致誤
    信該偽造之被上訴人函覆為真，遂自94年5月10日起至同年8
    月29日止，繼續放款6筆金額計2,966萬元予鴻康公司。嗣因
    鴻康公司上開借款陸續到期未獲清償，上訴人再次發函請被
    上訴人將應付鴻康公司之承攬報酬款項轉入前指定帳戶，經
    被上訴人函覆告知前揭函文、契約等文件皆係偽造，上訴人
    始知遭羅先偉等人詐騙，總計未清償本金及利息、違約金共
    3,242萬4,334元。屈張龍及徐銘鼎當時任職於被上訴人機關
    ，為被上訴人所屬公務員，其等就上開提報資料之保管、系
    爭函件之處理，均屬執行職務行使公權力之範團，其等於行
    使公權力時，或將內部文件外流並變造，或將收受之函文私
    下交付他人，而與羅先偉等人共同詐騙上訴人，並致上訴人
    受有前開未受償金額之損害，被上訴人依法自應對其所屬公
    務員之不法行為，對上訴人負國家賠償責任。又縱認並非徐
    銘鼎將系爭函件交付羅先偉等人，而係被上訴人所屬之其他
    公務員所為，被上訴人仍應負賠償之責。再退萬步言，縱被
    上訴人所屬公務員對系爭函件內容並不知情，其將收受之函
    文交付予羅先偉或任由他人取走，於公文之處理顯有重大過
    失，被上訴人仍不能免除賠償之責任。
  (二)上訴人既已依程序進行徵信，若非被上訴人所屬公務員於公
    務上之違法行為，上訴人將不會無法正確的評估風險而增加
    對鴻康公司之融資額度，更不會無法即時發現羅先偉等人之
    詐欺行為進而繼續放款，上訴人於損害之發生，並無過失。
    為此，依國家賠償法第2條第2項之規定，請求被上訴人給付
    3,242萬4,334元，及自起訴狀繕本送達翌日起至清償日止，
    按年息5%計算之利息。原審判決駁回其訴。上訴人不服提起
    上訴，聲明：1.原判決廢棄。2.被上訴人應給付上訴人3,24
    2萬4,334元，及自起訴狀繕本送達翌日起至實際給付日止，
    按年息5%計算之利息。
二、被上訴人則以：
  (一)上訴人所稱為偽造文書、詐貸融資行為之羅先偉、左新華、
    羅惠英、晉可緯等人，均非公務員，其等間之私經濟行為與
    被上訴人無關。
  (二)屈張龍及徐銘鼎雖為被上訴人所屬公務員，惟上訴人所指提
    報資料之保管、系爭函件之處理，均為被上訴人機關之內部
    行為，並非屈張龍及徐銘鼎之職務範圍。另就上訴人與鴻康
    公司間之法律關係而言，應為授信放款之私法行為，就被上
    訴人與鴻康公司間之關係而言，如有採購契約存在，亦為私
    法關係，而上訴人與被上訴人間則無任何法律關係存在，本
    件自無任何執行職務行使公權力之行為可言。且屈張龍及徐
    銘鼎並未將提報資料及系爭函件交付羅先偉，此部分業經國
    防部高等軍事檢察署檢察官及法院分別為不起訴處分及無罪
    判決確定，當不存有何不法行為。縱認屈張龍及徐銘鼎確有
    上述行為，因羅先偉等人所持以變造之提報資料，係89年之
    資料，屈張龍實無法知悉4年後羅先偉等人將予以變造，並
    持向上訴人詐貸融資，而徐銘鼎亦無法從系爭函件之信封知
    悉其內容，故其2人應無任何故意或過失可言。退步言之，
    系爭提報資料及函件縱為被上訴人內部人員所外洩，然若無
    羅先偉等人冒用被上訴人名義、偽造被上訴人印文詐騙上訴
    人，及上訴人未依嚴謹程序徵信即撥款之疏失，應不致發生
    受詐騙之情事，故二者應無相當因果關係存在。
  (三)鴻康公司於93年11月24日第二次增貸之額度為3,000萬元，
    然上訴人於93年11月25日至94年8月29日間，卻陸續撥款高
    達4,496萬元，顯超過增貸之額度，自有疏失，故其主張之
    損害，均為上訴人自身疏失所造成，與被上訴人無關。上訴
    人請求賠償之金額不足為採，且上訴人與有過失等語，資為
    抗辯。並對上訴人之上訴，答辯聲明：上訴駁回。
三、兩造不爭執事項：
  (一)訴外人羅先偉、左新華、羅惠英、晉可緯等人共同偽造鴻康
    公司與被上訴人間之承攬契約，使上訴人陷於錯誤，於93年
    5月13日與鴻康公司簽訂綜合授信約定書，約定授信額度800
    萬元，並於93年5月24日至93年11月22日陸續撥款7筆予鴻康
    公司，金額共計1,527萬5,000元，嗣羅先偉等人先後冒用被
    上訴人名義轉帳清償上開借款。
  (二)羅先偉等人復於93年11月間變造「宏基一號工程中央監控系
    統案規劃提報資料」以取信上訴人，使上訴人於93年11月24
    日提高鴻康公司之授信額度為3,000萬元，並自93年11月25
    日起至94年2月18日止陸續放款5筆，金額共計1,530萬元，
    羅先偉等人仍繼續冒用被上訴人名義轉帳清償上開借款。
  (三)上訴人曾於93年12月29日以93國世業字第0935號函通知被上
    訴人將鴻康公司之工程合約款匯入指定帳戶，副本則通知鴻
    康公司。嗣羅先偉等人冒用被上訴人名義寄發94年3月4日94
    華總管字第094000085號函回覆上訴人，表示同意將工程款
    匯入指定帳號。
  (四)上訴人於94年5月10日至同年8月29日又陸續放款2,966萬元
    予鴻康公司，此部分鴻康公司尚未清償完畢。
四、兩造爭執事項：(一)「宏基一號工程中央監控系統案規劃提報
    資料」之保管是否為被上訴人機關所屬公務員執行職務行使
    公權力之範圍？被上訴人機關所屬公務員有無於執行職務行
    使公權力時，因故意或過失將上開提報資料交付予羅先偉，
    而不法侵害上訴人權利之情事？其行為與上訴人主張權利受
    損間有無相當因果關係存在？(二)被上訴人所屬公務員對上訴
    人93年12月29日93國世業字第0935號函之處理，是否為被上
    訴人機關所屬公務員執行職務行使公權力之範圍？被上訴人
    所屬公務員有無於執行職務行使公權力時，因故意或過失使
    上開函文遭羅先偉派人取走，未予回覆，而不法侵害上訴人
    權利之情事？其行為與上訴人主張權利受損間有無相當因果
    關係存在？(三)被上訴人機關所屬公務員有無怠於執行職務致
    上訴人權利受有損害？(四)上訴人請求賠償之金額有無理由？
    就此，本院判斷如下：
  (一)關於「宏基一號工程中央監控系統案規劃提報資料」之保管
    部分：
  1.按公務員於執行職務行使公權力時，因故意或過失不法侵害
    人民自由或權利者，國家應負賠償責任，公務員怠於執行職
    務，致人民自由或權利遭受損害者亦同，國家賠償法第2條
    第2項訂有明文。又國家賠償請求權之成立要件，須以公務
    員之執行職務具有故意或過失之行為，及人民之自由或權利
    須受有損害，且該損害之發生與有責任原因之事實間具有相
    當因果關係為必要。而所謂相當因果關係者，係指有此行為
    ，依客觀觀察，通常即會發生此損害者，視為有因果關係；
    如無此行為必不生此損害，或雖有此行為，通常亦不生此損
    害，即無因果關係。是人民之自由或權利受到侵害而請求國
    家賠償者，必須主張其損害與公務員之不法行為有相當因果
    關係，如該職務之行為與該受害之自由或權利無關，則不能
    認為有相當因果關係。
  2.本件上訴人主張被上訴人所屬公務員屈張龍之不法侵害行為
    ，係將其保管之提報資料，違反規定交付予羅先偉，而上訴
    人所受損害則係遭羅先偉詐騙而陸續貸款予鴻康公司。惟查
    ，上開提報資料係被上訴人特勤中心於89年8月11日召開「
    宏基一號工程中央監控系統建置案」提報會議時所製作，依
    羅先偉所述，屈張龍交付該份資料之時間係於88至89年間，
    其則在93至94年間將該資料之時間變造為「93年」，並持以
    向上訴人行使；且屈張龍對其變造該份資料乙事並不知情，
    此有國防部高等軍事法院檢察署軍事檢察官95年度偵字第8
    號不起訴處分書影本1件及變造後之提報資料附卷可參（見
    原審卷一第98、99、11頁），是縱認被上訴人所屬公務員屈
    張龍確有將上開提報資料交付予羅先偉之事實，然其於交付
    時既不知羅先偉於事隔4年後將予以變造並持之詐騙上訴人
    ，且觀諸該提報資料內容，僅為被上訴人建置中央監控系統
    之計畫，並無廠商資料，故縱將該資料交付他人，在一般情
    形下，通常亦不致發生遭塗改內容並持向銀行詐貸之結果，
    自難認上訴人所指被上訴人所屬公務員屈張龍將該提報資料
    交付予羅先偉之行為，與上訴人所受之損害間，有何相當因
    果關係存在。揆諸前揭說明，上訴人據此主張被上訴人應負
    國家賠償責任云云，即無可採。
  3.上訴人既無法證明被上訴人所屬公務員屈張龍交付提報資料
    予羅先偉，與不法侵害上訴人權利間具有相當因果關係存在
    ，故其他關於該行為是否為執行職務行使公權力之範圍，及
    屈張龍有無故意過失等爭點，自無再予論究之必要。
  (二)關於上訴人93年12月29日93國世業字第0935號函文處理部分
    ：
  1.按公務員於執行職務行使公權力時，因故意或過失不法侵害
    人民自由或權利者，國家應負損害賠償責任，國家賠償法第
    2條第2項定有明文。所謂行使公權力係指公務員居於國家機
    關之地位，行使統治權作用之行為而言，並包括運用命令及
    強制等手段干預人民自由及權利之行為，以及提供給付、服
    務、救濟、照顧等方法，增進公共及社會成員之利益，以達
    成國家任務之行為，惟國家機關如僅立於私法主體之地位，
    從事一般行政之補助行為者，即與行使公權力有間，不生國
    家賠償法適用之問題（最高法院93年度台上字第255號、84
    年度台上字第2551號判決意旨參照）。
  2.上訴人主張被上訴人所屬公務員徐銘鼎或其他人員在處理系
    爭函件時，並未按正當程序辦理，竟將之私下交付予羅先偉
    ，使羅先偉等人得以冒用被上訴人名義回函，致上訴人誤信
    而繼續對鴻康公司融資貸款而受有損害，被上訴人所屬公務
    員就此函件之處理，應屬執行職務行使公權力之行為，故被
    上訴人應負國家賠償責任云云。然查，系爭函件之內容乃上
    訴人通知被上訴人將授信戶鴻康公司之工程合約款匯入上訴
    人指定之帳戶，非經上訴人同意，不得轉入其他帳戶，此有
    該份函件影本1件在卷可稽（見原審卷一第23頁），參以卷
    附另紙蓋有偽造被上訴人印文之應收帳款債權轉讓通知書（
    見原審卷一第280頁），可知上開函件應係上訴人本於鴻康
    公司對被上訴人之合約款債權受讓人之地位，通知被上訴人
    將合約款匯入特定帳戶，可見鴻康公司與被上訴人間倘有採
    購合約關係存在，被上訴人應係立於私法主體地位，從事一
    般行政之補助行為。是上訴人基於該合約款債權人之身分，
    以系爭函件通知被上訴人將合約款匯入特定帳戶，被上訴人
    所屬公務員就該函件之處理，實與任何私法主體之受僱人無
    異，並無任何居於國家機關地位行使統治權作用之行為，揆
    諸前揭說明，自不屬於執行職務行使公權力之行為，至為明
    確。
  3.上訴人雖辯稱本件處理上訴人來函之行為，係以提供服務或
    照顧之方法，目的在增進公共及社會成員之利益，以達成國
    家特定任務，故應屬行使公權力之行為云云。惟縱認被上訴
    人於收受系爭函件後，依正常處理流程，將回函告知澄清，
    使上訴人不致繼續受騙，然此處理暨回覆函文之行為，乃立
    於私法主體地位所為，而非立於國家機關之地位，其目的亦
    非增進公共及社會成員之利益，更無達成何種國家特定任務
    可言。是上訴人以前開理由，主張被上訴人所屬公務員就系
    爭函件之處理，應屬行使公權力行為云云，亦不足採。
  4.承上，被上訴人所屬公務員對於系爭函文之處理方式，既非
    執行職務行使公權力之行為，自不符合國家賠償法之要件，
    故其他關於被上訴人所屬公務員有無故意過失之不法行為，
    及與上訴人所受損害有無相當因果關係等爭點，亦無審究論
    述之必要。
  5.此外，國家賠償法第2條第2項前段固規定公務員於執行職務
    行使公權力時，因故意或過失不法侵害人民自由或權利者，
    國家應負損害賠償責任，惟所謂行使公權力，乃相對於私經
    濟行為而言，係指公務員居於國家機關之地位，行使統治權
    作用之公法行為；故人民若係因公務員從事私經濟行政行為
    遭受損害，此際其所發生之一切法律效果，包括損害賠償責
    任，均有民法之適用，應分別情形，適用民法第28條法人與
    職員之關係，或民法第188條僱用人與受僱人之關係，由國
    家或其他行政主體負連帶賠償責任（吳庚，行政法之理論與
    實用，97年9月增訂10版3刷，第282頁參照）。益徵本件並
    無國家賠償法第2條第2項前段之適用，併予敘明。
  (三)被上訴人機關所屬公務員有無怠於執行職務致上訴人權利受
    有損害部分：
    本件上訴人主張被上訴人所屬公務員未依機關內部處理公文
    流程規定，回覆上訴人於93年12月29日寄發函文之內容，致
    上訴人因遭詐騙集團矇蔽致受有損害，被上訴人對於所屬公
    務員怠於處理上開函文之行為，應依國家賠償法第2條第2項
    後段負損害賠償責任云云。惟查，被上訴人所屬公務員處理
    上訴人寄發上開函文之行為，既非屬執行職務行使公權力之
    行為，已如前述；且被上訴人機關對於如何處理相關文件加
    以規範之目的，在於健全機關內部文書處理制度，維護文書
    機密，提昇文書作業效能等情，有被上訴人提出之文書處理
    作業手冊1件在卷可參（見本院卷二第30至42頁），是上訴
    人個人財產法益並非上開文書處理作業手冊所欲保障之範圍
    。縱使被上訴人所屬公務員有怠於處理上訴人上開函文之行
    為存在，疏怠於公文流程之管控，亦僅屬機關內部對於該公
    務員應否受懲戒問題，並不生得依國家賠償法第2條第2項後
    段可請求國家負損害賠償責任。
  (四)上訴人請求被上訴人負國家賠償責任，既無理由，有關上訴
    人得請求賠償之金額若干部分，即毋庸再予審究，附此敘明
    。
五、從而，上訴人依國家賠償法第2條第2項規定，請求被上訴人
    給付3,242萬4,334元，及自起訴繕本送達翌日起至給付日止
    按年息5%計算之利息，為無理由，不應准許。原審為上訴人
    敗訴之判決，並無不合。上訴意旨指摘原判決不當，聲明廢
    棄改判，為無理由，應予駁回其上訴。
六、本件事證已臻明確，兩造其餘攻擊防禦方法及所提之證據，
    經審酌後認與判決結果不生影響，爰不逐一論列，附此敘明
    。
七、據上論結，本件上訴為無理由，依民事訴訟法第449條第1項
    、第78條，判決如主文。
中    華    民    國    99    年   12    月     21    日
                      民事第七庭
                        審判長法  官  鄭三源
                              法  官  邱  琦
                              法  官  林玉珮
正本係照原本作成。
如不服本判決，應於收受送達後20日內向本院提出上訴書狀，其
未表明上訴理由者，應於提出上訴後20日內向本院補提理由書狀
（均須按他造當事人之人數附繕本）上訴時應提出委任律師或具
有律師資格之人之委任狀；委任有律師資格者，另應附具律師資
格證書及釋明委任人與受任人有民事訴訟法第466條之1第1項但
書或第2項（詳附註）所定關係之釋明文書影本。如委任律師提
起上訴者，應一併繳納上訴審裁判費。
中    華    民    國     99   年   12     月    21    日
                              書記官  廖月女
附註：
民事訴訟法第466條之1（第1項、第2項）：
對於第二審判決上訴，上訴人應委任律師為訴訟代理人。但上訴
人或其他法定代理人具有律師資格者，不在此限。
上訴人之配偶、三親等內之血親、二親等內之姻親，或上訴人為
法人、中央或地方機關時，其所屬專任人員具有律師資格並經法
院認為適當者，亦得為第三審訴訟代理人。

司法院資訊處製作；財團法人民間司法改革基金會備份。
